---
title: "Palgalõhe"
author: "Taivo Pungas"
output:
  html_document:
    theme: flatly
    toc: yes
    css: resources/custom.css
---

```{r, include=FALSE}
library(dplyr)
library(rvest)
library(readxl)
library(reshape2)
library(ggplot2)
library(knitr)
library(printr)

# Knitr'i seaded
opts_knit$set(fig.width=6)

# Seaded, mis on kõigile graafikutele ühised
graafikute_seaded =
  theme_bw() +
  theme(panel.grid.minor=element_blank())
```

# Andmete lugemine ja puhastamine

Loeme sisse palgatabelid:
```{r}
palgad_kov <- read_excel("data/palgad_kov.xlsx",
                  col_types=c(rep("text", 6), "numeric", "numeric")) %>%
  mutate(Tüüp="Kohalik omavalitsus")
palgad_riik <- read_excel("data/palgad_riik.xlsx",
                         col_types=c(rep("text", 6), "numeric", "numeric")) %>%
  mutate(Tüüp="Riigiasutus")
```

Loeme sisse nimetabeli, mis näitab iga eesnime sugu:
```{r, warning=FALSE}
source("loe_nimed.R")
nimetabel = loo_nimetabel()
```

Ühendame ja puhastame andmed ja viime need paremale kujule:
```{r}
palgad <- rbind(palgad_kov, palgad_riik) %>%
  # Arvutame palga, mis vastaks täiskoormusele
  mutate(Täiskoormusega=Põhipalk/Koormus) %>%
  # Ümardame täisarvuni
  mutate(Põhipalk=round(Põhipalk), Täiskoormusega=round(Täiskoormusega)) %>%
  # Teeme ametikoha kirjelduse väiketähtedeks
  mutate(Ametikoht=tolower(Ametikoht)) %>%
  # Eemaldame eesnimetud
  filter(!is.na(Eesnimi)) %>%
  # Eemaldame eesnime lõpust ja algusest tühikud
  mutate(Eesnimi=sub("\\s+$", "", Eesnimi)) %>%
  # Lisame nimetabeli info
  left_join(nimetabel, by=c("Eesnimi"="Nimi")) %>%
  # Valime ainult meile vajalikud tunnused
  select(Tüüp, Asutus, Struktuuriüksus, Ametikoht, Koormus, Põhipalk,
         Täiskoormusega, Eesnimi, Mees, Naine) %>%
  # Lisame tunnuse Sugu
  mutate(Sugu=as.factor(ifelse(Mees, "Mees", "Naine")))
```

Andmepunkte on `r nrow(palgad)`.

```{r, warning=FALSE}
palgad <- palgad %>%
  # Eemaldame inimesed, kelle nimi on nii meeste kui naiste nimekirjas
  filter(!(Mees && Naine)) %>%
  # Eemaldame inimesed, kelle sugu me ei tea
  filter(!is.na(Mees))
```

Andmepunkte on nüüd `r nrow(palgad)`.


# Palgalõhe

Meeste vs naiste keskmine ja mediaanpalk
```{r}
palgad %>%
  group_by(Sugu) %>%
  summarise(`Keskmine palk`=mean(Täiskoormusega),
            `Mediaanpalk`=median(Täiskoormusega))
```

Meeste ja naiste mediaanpalga erinevus riigiasutustes vs KOVides
```{r}
palgad %>%
  group_by(Sugu, Tüüp) %>%
  summarise(`Keskmine palk`=mean(Täiskoormusega),
            `Mediaanpalk`=median(Täiskoormusega)) %>%
  ungroup() %>%
  arrange(Tüüp)
```

Palkade jaotus riigiasutustes ja KOVides soo kaupa:
```{r, warning=FALSE}
ggplot(palgad) +
  geom_bar(aes(x=Täiskoormusega, fill=Sugu)) +
  scale_fill_brewer(palette="Accent") +
  facet_wrap(~Sugu + Tüüp, nrow=2, ncol=2, scales="free_y") +
  xlab("Palk täiskoormusega (€)") +
  ylab("Töötajate arv") +
  graafikute_seaded
```


# Kirjeldav statistika

Koormuste jaotus:
```{r}
palgad %>%
  group_by(Koormus) %>%
  summarise(`Töötajate arv`=n()) %>%
  arrange(desc(Koormus))
```

Suurimad asutused:
```{r}
palgad %>%
  group_by(Asutus) %>%
  summarise(Inimesi=n()) %>%
  arrange(desc(Inimesi)) %>%
  head(20) %>%
  mutate(taivo=5)
```

Levinumad ametinimetused:
```{r}
palgad %>%
  group_by(Ametikoht) %>%
  summarise(Inimesi=n()) %>%
  arrange(desc(Inimesi)) %>%
  head(20)
```

Levinumad eesnimed koos sooga:
```{r}
palgad %>%
  filter(Sugu=="Naine") %>%
  group_by(Eesnimi) %>%
  summarise(Arv=n()) %>%
  arrange(desc(Arv)) %>%
  head(10)

palgad %>%
  filter(Sugu=="Mees") %>%
  group_by(Eesnimi) %>%
  summarise(Arv=n()) %>%
  arrange(desc(Arv)) %>%
  head(10)
```
